最高法院刑事判決                              八十八年度台上字第二五六三號
    上  訴  人  甲○○
右上訴人因違反公職人員選舉罷免法案件，不服台灣高等法院台中分院中華民國八十
八年二月二十四日第二審判決（八十七年度上易字第三四八號，起訴案號：台灣台中
地方法院檢察署八十五年度偵字第五五八九號），提起上訴，本院判決如左：
    主  文
原判決撤銷，發回台灣高等法院台中分院。
    理  由
本件原判決認定上訴人甲○○因登記參選民國八十五年台中縣區域國民大會代表，且
獲知當時擔任財團法人臺灣省台中縣大甲鎮鎮瀾宮（以下簡稱大甲鎮瀾宮）董事長之
王金爐亦登記參選該屆國民大會代表，竟意圖散布於眾，基於概括犯意，於該次國民
大會代表競選期間開始之前之八十五年三月三日在台中縣大甲鎮頂店里老人會上，以
公開演講之方式指摘：「鎮瀾宮的香火錢每天收十多萬元新台幣（下同），都沒有入
帳，花費二千多萬元向大陸購買花燈浪費十方善款」，又於同年月九日晚上在台中縣
大甲鎮孟春里慈德宮前廣場其所舉辦之問政聯歡晚會上再以公開演講方式指摘：「大
甲媽花燈花了一、二千萬元，放在那裏風吹日曬，亂動用廟（指大甲鎮瀾宮）的資源
」、「拿（大甲鎮瀾宮的錢）去大陸買東西，一千元報二千元，這也沒人知道」、「
（王金爐）要選（鎮瀾宮）董事長之前，媽祖就在警告了，王某某，你已經吃飽了（
按即侵吞大甲鎮瀾宮的廟款），應該換人啦」等足以毀損大甲鎮瀾宮及王金爐名譽之
不事實項。其嗣又意圖使王金爐不當選，基於概括犯意於該次國民大會代表法定競選
期間（即八十五年三月十三日至同年月二十二日）之八十五年三月十六日晚上，在台
中縣外埔鄉大東村甲東新城夜市，其所舉辦之問政聯歡晚會上，以公開演講方式傳播
不實之事，謂「這次選舉國民黨有黨庫兼國庫，他（指王金爐）有廟庫兼內庫，改天
若來（買票）不用客氣，將它挾起來」、「（王金爐）二年前用名片說選後換一千元
，一百輛機車、二十輛汽車，用這樣騙人家……鄉親啊！不要被『膨風爐』騙去，在
外埔，伊也會用『膨風爐』的騙術來騙我們的選票……倒了好幾次，愈倒愈有錢」、
「二年前鎮瀾宮的爐發火事情，媽祖怎麼說，你們知道嗎﹖爐啊！你吃飽了，二任了
，八年了，做二任吃飽（意指侵占廟款）了，換人」、「花燈花了一、二千萬元，還
剩六貨櫃」等語，其並於上開法定競選期間印製如原判決附件一、二、三、四所示具
有文字、圖畫內容不實之競選文宣傳單，交由不知情之不詳姓名助選人員，或以夾報
分送，或在前述問政聯歡晚會及政見發表會上散發方式，予以傳播，足以生損害於王
金爐。案經被害人大甲鎮瀾宮及王金爐訴請偵辦等情。因而撤銷第一審判決，改判論
處上訴人連續意圖使候選人不當選，以文字、圖畫、演講傳播不實之事，足以生損害
於他人罪刑，固非無見。
惟查：(一)、審理事實之法院，對於案內一切證據，除認為不必要者外，均應詳為調查
，然後基於調查所得之心證，以為判斷之基礎，如有應行調查之證據未經依法調查，
率予判決，即屬應於審判期日調查之證據未予調查之違法。原判決認定上訴人有於法
定競選期間印製如原判決附件一、二、三、四所示具有文字圖畫內容不實之競選文宣
傳單，交由不知情之不詳姓名助選人員，或以夾報分送，或在問政聯歡晚會及政見發
表會上散發方式，予以傳播之犯行，係以證人李政信、王再恭之證言及該文宣傳單為
其論據。然查上訴人始終否認有該犯行，而證人李政信、王再恭均為大甲鎮瀾宮之董
事，已據其二人供明（見偵字第五五八九號卷第五十四頁背面、第六十一頁），原判
決又認上訴人有指摘鎮瀾宮之香火錢沒有入帳之誹謗情事，則為鎮瀾宮董事之李政信
、王再恭其立場是否公正而無偏頗之虞，即非無研求餘地。究竟上開文宣傳單是如何
取得﹖有無積極證據證明上訴人確有散發該文宣傳單犯行﹖凡此與犯罪成立與否有關
之待證事項，原審未詳查釐清，遽為不利上訴人之認定，自有可議。(二)、對立之證據
採取其一，固屬事實審法院自由判斷之權，但其取捨之心證理由，仍應詳予闡述，始
足以昭折服。原判決採信證人陳振原、吳文欽、鄭銘坤、李政信、王再恭、李孫強等
人之證言等證據，據為上訴人於前開時地公開演講時有為前述不實指摘之憑據。但查
證人林素貞、柯金良、林再煌於第一審調查時均證稱上訴人演講時係稱大甲鎮瀾宮之
香火錢收入有無入帳，沒有人知道等語，似與上訴人所辯其係以質疑口氣說不知香火
錢有無天天入帳等情相符。上開有利上訴人之證言，何以捨而不採，未見於理由內說
明，有理由欠備之疏誤。(三)、刑事訴訟法第九十五條規定「訊問被告，應告以犯罪之
嫌疑及所犯所有罪名，罪名經告知後，認為應變更者，應再告知」，旨在使被告得以
充分行使防禦權，以達刑事訴訟為發現真實兼顧程序公正之目的。此項規定於總則編
內，訴訟各階段自均有其適用。原判決認上訴人除犯起訴法條之刑法第三百十條第一
項之罪外，另犯公職人員選舉罷免法第九十二條之罪，原審於訊問上訴人時，僅告知
起訴法條，有訊問及審判筆錄可按（見原審卷第二十、一六○頁），難認無瑕，且於
判決之結果非無影響，自屬於法有違。上訴意旨指摘原判決違背法令，尚非全無理由
，應認有發回更審之原因。
據上論結，應依刑事訴訟法第三百九十七條、第四百零一條，判決如主文。
中      華      民      國    八十八    年      五      月     二十     日
                              最高法院刑事第五庭
                                  審判長法官  董  明  霈
                                        法官  丁  錦  清
                                        法官  賴  忠  星
                                        法官  林  茂  雄
                                        法官  王  居  財
      右正本證明與原本無異
                                              書  記  官
中      華      民      國    八十八    年      五      月    二十五    日
